臺中高等行政法院判決　　　　　　　　　　　　　　　九十一年度訴字第二七八號
　　　　　　　　　　　　　　　.
　　原　　　告　甲○○
　　訴訟代理人　丁○○
　　　　　　　　丙○○
　　被　　　告　台中縣東勢地政事務所
　　代　表　人　乙○○
　　訴訟代理人　己○○
　　　　　　　　戊○○
右當事人間因更正土地登記事件，原告不服台中縣政府中華民國九十一年三月二十九
日府訴委字第○九一○八一三三○○○號訴願決定，提起行政訴訟。本院判決如左︰
　　主  文
原告之訴駁回。
訴訟費用由原告負擔。
　　事  實
甲、事實概要：緣原告於民國八十八年十二月十六日向被告申辦坐落台中縣東勢鎮○
    ○段五七三地號土地分割，毗鄰所有權人張滿祥亦於八十九年一月十一日申辦同
    段五四○地號土地鑑界，被告依地籍測量實施規則第二百四十六條規定收件並排
    定於八十九年一月二十日測量，依重測結果資料測量，發現重測結果與地籍調查
    表所載有不符情事，遂函送相關資料請內政部土地測量局派員辦理更正，經該局
    派員實地檢測現場說明地籍調查表界址填載情形後釘定界標，更正後成果，該局
    以八十九年五月十日八九地測一字第○六一三九號函送被告，請依行為時土地法
    第四十六條之一至四十六條之三執行要點第二十七點等相關規定辦理更正。被告
    即據以辦理更正登記，將同段五七三地號土地面積○．○三二七九○公頃，更正
    為○．○三二一三四公頃，因原告於八十九年二月六日向被告申請辦理同段五七
    三地號分割增加同段五七三─一地號，分割後同段五七三地號面積○．○二三五
    二公頃，更正後為○．○二二六九六公頃，並以八十九年六月八日中東地登字第
    ○五四一七號土地登記完畢通知書即原處分，將更正結果通知雙方當事人，原告
    不服，提起訴願遭駁回，遂提起行政訴訟。
乙、兩造聲明：
一、原告聲明求為判決：訴願決定及原處分均撤銷。
二、被告聲明求為判決：原告之訴駁回。
丙、兩造之陳述：
壹、原告起訴意旨略以：
一、按行政機關之自動更正或撤銷違誤之行政行為，並非無限制，若法令業已對之設
    有特別規定者，自非可許由行政機關任意為之。再按行政法院四十九年判字第二
    十號判例所指登記錯誤之更正，應以不妨害原登記之同一性為限。系爭土地業經
    台中縣政府公告三十天期滿辦竣土地標示變更登記，與地籍測量之結果尚未經登
    記於土地登記簿，其與有瑕疵時之更正有明顯不同，且土地登記規則第七條亦有
    相關明文。被告所為處分改變原登記面積，已妨害原登記之同一性，且涉及鄰人
    私權爭執，自亦非被告依職權所得予以認定。
二、次按地籍測量實施規則第二百三十二條第一項所定，凡複丈結果，縱發現測量錯
    誤，均「應」以權利人之同意為原則，方得更正地籍圖冊。又依辦理土地複丈與
    建物測量補充規定第九點「地籍測量實施規則第二百三十二條第二項所稱之技術
    引起者，係指複丈時，權利人對土地界址並無爭議，純係觀測、量距、整理原圖
    或計算面積等錯誤所致，並有原始資料可稽者而」之規定，本件土地測量人員之
    判斷重行檢測，不僅未得權利關係人之同意，甚強謂權利關係人對土地界址並無
    爭議，而逕行辦理更正系爭土地與五四○地號土地間之地籍線，被告所為顯違背
    前開規則及同法條第二項及辦理土地複丈與建物測量補充規定第九點之規定。另
    訴願機關對於被告依內政部土地測量局函記載界址檢測成果是否正確，及檢測後
    成果之實際界址與原地籍圖位置不符之原因，均未詳加審認，亦未說明不予調查
    之理由，顯有違法。
三、至被告辯稱其依內政部函送檢測成果逕行辦理更正登記乙節，按前揭檢測結果並
    未函知原告，而該檢測成果係為檢定重測結果而非處分，且未經公告確定遽予更
    正登記，已妨害登記同一性，而違反更正登記法令補充規定第六條及第七條規定
    。本件更正登記被告係依內政部土地測量局囑託為之，被告未查釐正面積尚未處
    分，自不得為更正登記，此有最高行政法院八十九年判字第一六○二號判例可稽
    。又被告並未說明原登記面積不符，是否純係技術引起之情事，難謂與地籍測量
    實施規則第二百三十二條第二項之規定無違，此為最高行政法院八十九年判字第
    九八三號著有判例。另原告與鄰人於公告確定迄今共申請三次複丈，且土地鑑界
    時現場仍有異議，顯見被告所稱雙方土地所有權人均無異議，與實情有違。
貳、被告答辯意旨略以：
一、本件原告所有新成段五七三地號與毗鄰張滿祥五四○地號土地為八十七年地籍圖
    重測區內土地，被告均依地籍測量實施規則第一百八十五、七十九、八十二、八
    十三、一百九十一條規定辦理地籍調查及測量，並經原告於地籍調查表上認章竣
    事，重測結果原告所有原東勢鎮○○○段上城小段二九－四八地號；面積○．○
    三○○公頃，重測後新成段五七三地號○．○三二七九○公頃，張滿祥所有原同
    小段二九－四七地號；面積○．○四○七公頃，重測後為同段新成小段五四○地
    號，面積○．○三九七四一公頃，重測成果均依上開規定程序完成地籍圖重測依
    法公告三十天無提出異議，並辦理土地標示變更登記完畢在案。
二、本件原告於八十八年十二月十六日向被告提出土地複丈申請書申辦新成段五七三
    地號土鑑界，毗鄰張滿祥先生亦經八十九年一月十一日申辦同段五四○地號鑑界
    ，被告依地籍測量實施規則第二百一十一條規定收件並排定於八十九年一月二十
    日測量，於複丈時發現原告五七三地號土地與同段五四○地號土地毗鄰界址，重
    測測量結果與地籍調查表所載Ｎ點為ＯＰ３中（牆壁中心）延長線ＮＷ１４交點
    ；Ｑ點為ＯＰ３中（牆壁中心）延長線與ＱＲ１７內之交點有不符情事，此二筆
    土地因指界時，雙方對界址並無爭執，雙方所指是牆壁之中心點，因原測量時誤
    為外牆，未將界址定在牆壁之中心點，所以測量有誤，此為測量技術上之錯誤，
    逐以八十九年二月二日八九中東地二字第六一一號及八十九年三月卅一日中東地
    二字第二八四七號函檢送相關資料請內政部土地測量局派員檢測辦理更正，經該
    局於八十九年四月廿五日會同雙方土地所有權人於實地檢測一九一八、一九一九
    界址點，即上開地籍調查表ＮＱ點，更正後成果，經該局以八十九年五月十日八
    九地測一字第○六一三九號函請被告依行為時土地法第四十六條之一至之三執行
    要點第二十七點等相關規定辦理更正，被告即以辦理更正登記將五七三地號面積
    ○．○三二七九○公頃更正為○．○三二一三四公頃，五四○地號面積○．○三
    九七四一公頃更正為○．○四○三九八公頃並於八十九年六月八日以中東地登字
    第○五四一七號將更正結果通知雙方土地所有權人，作業程序均符合地籍測量實
    施規則第二一一條第一項前段，內政部七十年八月七日七十台內地字第三七四五
    八號函，地籍測量實施規則第二三二條，辦理土地複丈與建物測量補充規定第九
    點，更正登記法令補充規定第一點，行為時土地法地四六條之一至第四六條之三
    執行要點第廿七之規定，並無違誤。
三、本件原告所有新成段五七三地號及毗鄰張滿祥先生所有同段五四○地號重測面積
    經被告依內政部土地測量局函送成果辦理更正登記後，嗣後雙方土地所有權人亦
    未表示異議向司法機關訴請裁判，且原告於八十九年九月三日再次向被告申辦五
    七三地號土地分割測量，分割後五七三地號面積○．○一二六九三公頃，五七三
    －二地號面積○．○一○○○三公頃，另於九十年一月十二日提出申辦土地鑑界
    ，並於九十一年一月二十九日提出陳情書，請內政部土地測量局派員協助檢測，
    業經排定於九十年二月八日上午八時四十分再次派員會同土地測量局人員，現場
    說明地籍調查表界址填載情形后釘定界標，經原告與關係人同意並於土地複丈圖
    簽章在卷，顯見原告對五七三地號土地更正面積已予認同無異議。
四、原告如不服本件更正登記之結果，應依行為時土地法第四六條之一至之三執行要
    點第廿七點規定意旨，逕向司法機關訴請裁判，始為正辦，而原告仍執陳詞提起
    本訴，難謂有理由。
　　理  由
一、「複丈時如發現原測量或抄錄錯誤時，應經權利關係人同意後依法更正有關地籍
    圖冊，前項原測量錯誤經查明純技術引起者，地政事務所得依法逕行更正。」、
    「．．．技術引起者係指複丈時權利關係人對土地界址並無爭議純係觀測、量距
    、整理原圖或計算面積等錯誤所致，並有原始資料可稽者而言。」、「地政機關
    因作業錯誤或遺漏而有案可稽者，登記機關得逕為辦理更正登記，登記完畢后，
    應通知全體利害關係人。」、「土地標示變更登記完竣後發現原測量錯誤者依地
    籍測量實施規則第二三二條辦理測量成果更正后，再依土地法第六九條及土地登
    記規則第一二二條辦土標示變更更正登記，並通知土地所有權人及他項權利人，
    土地所有權人及他項權利人如有異疑，應向司法機關訴請裁判。」，分別為行為
    時地籍測量實施規則第二三二條，辦理土地複丈與建物測量補充規定第九點，更
    正登記法令補充規定第一點，行為時土地法地四六條之一至第四六條之三執行要
    點第廿七點所明定。是有關土地標示變更完竣後，複丈時如發現原測量錯誤時，
    如該測量錯誤經查明純技術引起者，而複丈時權利關係人對土地界址並無爭議，
    純係觀測、量距、整理原圖或計算面積等錯誤所致，並有原始資料可稽，地政事
    務所得依法逕行更正，不須經權利關係人同意，此土標示變更更正登記，通知土
    地所有權人及他項權利人後，土地所有權人及他項權利人如有異疑，應向司法機
    關訴請裁判。是原告主張凡土地複丈結果，縱發現測量錯誤，無論是否為技術上
    所引起者，均應以權利人之同意為原則，方得更正地籍圖冊，自與上開規定不合
    ，難謂有據。
二、經查，本件係原告於八十八年十二月十六日向被告提出土地複丈申請書申辦新成
    段五七三地號土地鑑界，毗鄰之張滿祥亦於八十九年一月十一日申辦同段五四○
    地號鑑界，被告依地籍測量實施規則第二百一十一條規定收件並排定於八十九年
    一月二十日測量，被告稱於本件其測量人員複丈時發現原告同段五七三地號土地
    與同段五四○地號土地毗鄰界址，重測測量結果與地籍調查表所載Ｎ點為ＯＰ３
    中（牆壁中心）延長線ＮＷ１４交點；Ｑ點為ＯＰ３中（牆壁中心）延長線與Ｑ
    Ｒ１７內之交點有不符情事，又此二筆土地因指界時，雙方對界址並無爭執，雙
    方所指是牆壁之中心點，因原測量時誤為外牆，未將界址定在牆壁之中心點，所
    以測量有誤，此為測量技術上之錯誤，遂以八十九年二月二日八九中東地二字第
    六一一號及八十九年三月卅一日中東地二字第二八四七號函檢送相關資料請內政
    部土地測量局派員檢測辦理更正，經該局於八十九年四月廿五日會同雙方土地所
    有權人於實地檢測一九一八、一九一九界址點，即上開地籍調查表ＮＱ點，而系
    爭土地既經地政機關依法地籍調查完成指界程序，有重測地籍調查表（其上指界
    人簽章欄有原告於八十六年十一月十四之簽章）之原始資料在卷可稽，原告於本
    件審理時，對被告所稱此部分複丈時所發現原測量錯誤係純技術引起者之事實亦
    不爭執，此測量錯誤之情形亦無違原告所稱依「辦理土地複丈與建物測量補充規
    定」第九點規定「．．．指複丈時．．．純係觀測、量距、整理原圖或計算面積
    等錯誤所致．．．」之定義，是該局將此更正後成果，以八十九年五月十日八九
    地測一字第○六一三九號函請被告依行為時土地法第四十六條之一至之三執行要
    點第二十七點等相關規定辦理更正，亦有該函在卷可佐，被告乃依首揭規定，據
    以辦理更正登記，將同段五七三地號面積○．○三二七九○公頃更正為○．○三
    二一三四公頃，同段五四○地號面積○．○三九七四一公頃更正為○．○四○三
    九八公頃，又因原告於八十九年二月六日向被告申請辦理同段五七三地號分割增
    加同段五七三─一地號，分割後同段五七三地號面積○．○二三五二公頃，更正
    後為○．○二二六九六公頃，是被告於八十九年六月八日以中東地登字第○五四
    一七號通知書即原處分，將更正結果通知雙方土地所有權人，並無不合。
三、次按被告本件上開更正面積之處分係依首揭法令規定之行為，與改制前行政法院
    四十九年判字第二十號判例意旨（當時並無法令規定原登記原因有瑕疵，而登記
    機關得依職權自為塗銷登記）並無關連，又該更正處分係依行為時地籍測量實施
    規則第二百三十二條第二項之規定辦理，該規定為土地登記規則之特別規定，亦
    與土地登記規則第七條所規定之要件並無違背，原告指稱系爭更正處分有違上開
    判例意旨及規定，亦屬誤會。至原告引用最高行政法院八十九年度判字第一六○
    二、九八三號二則判例，惟此二判例意旨係指土地辦理重劃分配之問題，與本件
    情形並不相同，自不得以此比附援引，併予敘明。
四、綜上所述，原處分並無違誤，訴願決定予維持，亦無不合，本件原告之訴為無理
    由，應予駁回。
據上論結，本件原告之訴為無理由，依行政訴訟法第一百九十五條第一項後段、第九
十八條第三項前段，判決如主文。
中　　華　　民　　國　　九十一　　　年　　　八　　　　月　　十四　　　　日
                 臺 中 高 等 行 政 法 院   第 四 庭
                                審 判 長 法  官　沈　應　南
                                         法  官　黃　淑　玲
                                         法  官　許　武　峰
右正本證明與原本無異。
如不服本判決，應於判決送達後二十日內向本院提出上訴書狀，其未表明上訴理由者
，應於提起上訴後二十日內向本院提出上訴理由書（須依對造人數附具繕本）；如於
本判決宣示或公告後送達前提起上訴者，應於判決送達後二十日內補提上訴理由書（
須附繕本）。未表明上訴理由者，逕以裁定駁回。
提起上訴應預繳送達用雙掛號郵票拾份（每份三十四元)。
中　　華　　民　　國　　九十一　　　年　　　八　　　　月　　十　五　　　日
                                     法院書記官  詹  靜  宜
